ACORDAO-COMPLETO-2519040

ACÓRDÃO 4464/2022 ATA 27/2022 - PRIMEIRA CÂMARA

VISTOS, relatados e discutidos estes autos de que tratam de monitoramento do Acórdão 2825/2014-TCU-Primeira Câmara,
ACORDAM os Ministros do Tribunal de Contas da União, reunidos em sessão da Primeira Câmara, diante das razões expostas pelo Relator, em considerar cumprido o Acórdão 2825/2014-TCU-Primeira Câmara e arquivar os autos.

Monitoramento de acórdão que considerou ilegal ato de aposentadoria.

Primeira Câmara

Fundação Universidade Federal do Acre.

3. Interessados/Responsáveis:
3.1. Interessado: Antônio Soares Rodrigues (XXX.063.832-XX).
3.2. Responsável: Filomena Maria Oliveira da Cruz (XXX.405.762-XX).

13.1. Ministros presentes: Walton Alencar Rodrigues (Presidente), Benjamin Zymler, Bruno Dantas (Relator), Vital do Rêgo e Jorge Oliveira.
13.2. Ministro que não participou da votação: Jorge Oliveira.
13.3. Ministros-Substitutos presentes: Augusto Sherman Cavalcanti e Weder de Oliveira.

BRUNO DANTAS

Adoto como relatório a instrução elaborada pela secretaria responsável pela análise da demanda (peça 27) , que contou com o apoio do Ministério Público junto ao TCU (peça 29) :
"INTRODUÇÃO
Trata-se de acompanhamento do Acórdão 2825/2014-TCU-Primeira Câmara, da relatoria do Ministro-Substituto Augusto Sherman Cavalcanti (peça 5) , que recusou o registro do ato de concessão de aposentadoria em favor de Antônio Soares Rodrigues (CPF XXX.063.832-XX) , em decorrência da inclusão de parcela judicial irregular, concedida a título de plano econômico (26,05%) , na base de cálculo dos proventos, dispensando o ressarcimento das quantias indevidamente recebidas de boa-fé (Súmula 106 do TCU) , e fazendo as seguintes determinações. 
1.7. Determinar à Fundação Universidade Federal do Acre que, no prazo de 15 (quinze) dias:
1.7.1. dê ciência desta deliberação ao interessado, acompanhada das peças nº s 3 e 4 dos autos, esclarecendo-lhe que o efeito suspensivo proveniente da eventual interposição de recurso não o exime da devolução dos valores percebidos indevidamente após a notificação sobre o presente acórdão, em caso de não provimento do recurso porventura impetrado;
1.7.2. encaminhe ao TCU comprovante sobre a data em que o interessado tomou conhecimento do contido no item anterior;
1.7.3. faça cessar os pagamentos decorrentes do ato considerado ilegal, sob pena de responsabilidade solidária da autoridade administrativa omissa, até a eventual emissão de novo ato, livre da irregularidade apontada no presente processo, a ser submetido à apreciação do TCU, salvo se houver decisão judicial que garanta a manutenção do pagamento da vantagem em causa nos seus moldes atuais, hipótese em que a respectiva sentença deverá ser enviada à Corte de Contas, também no prazo de 15 (quinze) dias;
1.7.4. comunique ao TCU as medidas adotadas;
1.8. determinar à Secretaria de Fiscalização de Pessoal - Sefip que monitore o cumprimento das diretrizes ora endereçadas à Fundação Universidade Federal do Acre;
1.9. determinar o encaminhamento de cópia desta deliberação, acompanhada das peças nº s 3 e 4, à Fundação Universidade Federal do Acre.
HISTÓRICO
Inicialmente, mediante o ofício de notificação da peça 6, foi dado ciência desta decisão à UJ, que, por sua vez, respondeu conforme expediente de 18/06/2014, acostado à peça 8, com o seguinte teor essencial:
 (...) informamos a existência de Medida Cautelar em Mandado de Segurança n° 30815, em que o Ministro Dias Tóffoli, do Supremo Tribunal Federal, deferiu pedido liminar, suspendendo os efeitos de decisão do TCU, que implique supressão, diminuição ou modificação da forma como vem sendo paga a vantagem de 26,05% paga a título de incorporação de URP aos substituídos processuais do SINTEST e da ADUFAC, respectivamente o Sindicato dos Trabalhadores em Educação da UFAC e a Associação dos Docentes da UFAC. Neste cenário, encaminhamos cópia da referida decisão, bem como do Parecer AGU/SGCT/MAS/N° 024/20 12 e NOTA AGU/SGCT/MAS/N° 127/2012, que, da análise da força executória da decisão do Ministro, concluiu que até que sobrevenha o julgamento final do mandado de segurança supramencionado, impõe-se a esta IFES o pagamento do percentual relativo à URP (26,05%) , estando também a UFAC impedida de efetuar qualquer desconto a esse título para devolução ao erário. Assim sendo, diante da documentação apresentada esta IFES, através da sua Diretoria de Gestão de Pessoas informa a impossibilidade do cumprimento do Acórdão citado acima, tendo em vista a existência de liminar que defere o pedido para que seja mantido a vantagem já denominada, sendo desta forma necessário se aguardar o julgamento final do mandado de segurança.
Prosseguindo no monitoramento, foi enviado ofício de diligência a Filomena Maria Oliveira da Cruz, Pró-Reitora de Desenvolvimento e Gestão de Pessoas da Fundação Universidade Federal do Acre Fundação (peça 11) , solicitando, em resumo, o seguinte:
I) Informe as providências adotadas com vistas ao ressarcimento ao erário dos valores indevidamente recebidos pelo inativo Antônio Soares Rodrigues (CPF XXX.063.832-XX) , a título de parcela alusiva à URP (26,05%) , desde a ciência da deliberação por parte dessa Unidade Jurisdicionada, consoante a Súmula 106-TCU e subitem 1.7.1 da deliberação, tendo em vista a denegação de segurança no âmbito do Mandado de Segurança 30.815 - STF, transitado em julgado. II) Encaminhe, pelo e-Pessoal, considerando a descontinuação do Sisac, novo ato de aposentadoria em favor do inativo, livre da irregularidade apontada na deliberação, nos termos do art. 262, § 2º, do Regimento Interno do TCU, c/c o art. 19, § 3º, da Instrução Normativa - TCU 78/2018.
Em razão do não atendimento ao mencionado ofício desta Sefip, conquanto tenha havido ciência de seu recebimento, conforme Termo de Ciência de Comunicação datado de 14/04/2020 (peça 12) , foi ele reiterado nos termos do expediente da peça 13, de 13/08/2020, que até a presente data não foi respondido.
O exame técnico dos atos e fatos, realizado na instrução anterior (peça 17) , constatou que a universidade cadastrou, em 21/08/2020, o novo Ato de Concessão de Aposentadoria nº 74744/2020, mas permaneceu pendente de atendimento o item 'I' do ofício de diligência da peça 11, parcialmente transliterado no item 3, acima.
Destarte, esta Sefip enviou os autos à consideração do Relator com as propostas de:
 (...) determinar à Fundação Universidade Federal do Acre que, no prazo de 15 (quinze) dias, adote as seguintes medidas cujo cumprimento será verificado pelo TCU no âmbito destes autos: informe as providências adotadas com vistas ao ressarcimento ao erário dos valores indevidamente recebidos pelo inativo Antônio Soares Rodrigues (CPF XXX.063.832-XX) , a título de parcela alusiva à URP (26,05%) , desde a ciência do Acórdão 2825/2014-TCU-Primeira Câmara por parte dessa Unidade Jurisdicionada, consoante a Súmula 106-TCU e subitem 1.7.1 da deliberação, tendo em vista a denegação de segurança no âmbito do Mandado de Segurança 30.815 - STF, transitado em julgado;
 (...) aplicar a Filomena Maria Oliveira da Cruz (CPF XXX.405.762-XX) , Pró-Reitora de Desenvolvimento e Gestão de Pessoas da Fundação Universidade Federal do Acre, a multa prevista no Art. 268, inciso IV, § 3º do Regimento Interno do TCU, em razão do descumprimento, sem causa justificada, à diligência do Tribunal.
No entanto, o Ministro-Relator, no despacho da peça 21, anuiu ao parecer do representante do MP/TCU no sentido de que, preliminarmente, 'fosse adotada autorizada a audiência da gestora responsável para que apresente suas razões de justificativa quanto ao descumprimento da deliberação' (peça 20) .
A audiência foi efetivada, por meio do Ofício 11132/2021-TCU/Seproc, de 16/03/21, que, conforme Aviso de Recebimento AR241453641CC (peça 24) , foi entregue pelo Correios e recebido no endereço da responsável (cf. pesquisa da peça 22) , no dia 26/03/2021, atendendo, pois, ao que dispõe o art. 179, inciso II, do Regimento Interno do TCU.
EXAME TÉCNICO
Inicialmente, é importante ressaltar que o referido ofício da Seproc/TCU deixou assente os seguintes pressupostos legais do chamamento em audiência e eventual aplicação de multa à gestora (peça 23, p. 1) :
1. (...) apresentar, por escrito, razões de justificativa quanto às irregularidades mencionadas na documentação anexa (peças 20 e 21) , que integra esta comunicação. A presente audiência está fundamentada nos artigos 12, inciso III, e 43, inciso II, da Lei 8.443/1992 e nos artigos 179, caput, 202, inciso III, e 250, inciso IV, do Regimento Interno do TCU. 2. Alerto para a importância de leitura do inteiro teor da decisão e documentação anexas para o devido conhecimento da (s) irregularidade (s) que lhe diz (em) respeito. 3. Em caso de não apresentação de resposta no prazo estabelecido, o processo terá prosseguimento, caracterizando-se revelia, para todos os efeitos, nos termos do § 3º do art. 12 da Lei 8.443/1992. 4. A não apresentação das razões de justificativa ou a eventual rejeição dessas poderá ensejar aplicação de multa, nos termos do art. 58 da Lei 8.443/1992, (...) .
Até a presente data, não consta nos autos resposta ao ofício de audiência, configurando-se, portanto, a revelia de que trata o § 3º do art. 12 da Lei 8.443/1992.
É de se reconhecer, na linha de cognição do representante do MP/TCU (peça 19) , que, de fato, houve o cumprimento parcial do acórdão monitorado, pois ocorreu o cadastro de novo ato no sistema e-pessoal e a, ademais, a UJ comunicou sobre a decisão judicial em sede de Mandado de Segurança, que liminarmente, resguardou as rubricas impugnadas pelo TCU.
Não obstante, a gestora responsável foi comunicada da necessidade de informar as providência adotadas pela UJ para ressarcimento ao erário dos valores indevidamente recebidos, tendo em vista a denegação de segurança no âmbito do Mandado de Segurança 30.815 - STF, transitado em julgado.
13. 	Assim sendo, cristalizou-se o descumprimento, sem causa justificada, à diligência do Tribunal, conforme exame da instrução anterior (peça 17) que, agora em razão da revelia ao chamamento em audiência, mais do que fundamenta a cominação de multa à gestora Filomena Maria Oliveira da Cruz.
14.	Quanto ao saneamento dos autos, dever ser reiterado item 'I' do ofício de diligência da peça 11, ante a manutenção da pertinência das razões que o justificaram. 
15.	Por oportuno, cabe destacar que a proposição de determinação está consentânea com as orientações recentemente estabelecidas pelo TCU na Portaria Segegex 9, de 14/05/2020, que 'Disciplina, no âmbito da Secretaria-Geral de Controle Externo, a proposição das deliberações previstas na Resolução TCU nº 315, de 22 de abril de 2020'.
CONCLUSÃO
16.	Considera-se que o processo não se encontra pronto para ser arquivado, devendo ser feita determinação à Fundação Universidade Federal do Acre, com aplicação de multa à gestora, conforme acima proposto e justificado.
PROPOSTA DE ENCAMINHAMENTO
17.	Pelo exposto, propõe-se:
17.1. 	com fundamento no art. 4º, inciso I, da Resolução-TCU 315/2020, determinar à Fundação Universidade Federal do Acre que, no prazo de 15 (quinze) dias, adote as seguintes medidas cujo cumprimento será verificado pelo TCU no âmbito destes autos:
17.1.1. 	informe as providências adotadas com vistas ao ressarcimento ao erário dos valores indevidamente recebidos pelo inativo Antônio Soares Rodrigues (CPF XXX.063.832-XX) , a título de parcela alusiva à URP (26,05%) , desde a ciência do Acórdão 2825/2014-TCU-Primeira Câmara por parte dessa Unidade Jurisdicionada, consoante a Súmula 106-TCU e subitem 1.7.1 da deliberação, tendo em vista a denegação de segurança no âmbito do Mandado de Segurança 30.815 - STF, transitado em julgado;
17.2. 	com fundamento nos artigos 12, § 3º, e 58, inciso IV, da Lei 8.443/1993 e 268, inciso IV, § 3º, do Regimento Interno do TCU aplicar a Filomena Maria Oliveira da Cruz (CPF XXX.405.762-XX) , Pró-Reitora de Desenvolvimento e Gestão de Pessoas da Fundação Universidade Federal do Acre, multa, em razão do descumprimento, sem causa justificada, à diligência do Tribunal."
	É o relatório.

não há

Procurador Marinus Eduardo De Vries Marsico.

aposentadoria. ato considerado ilegal por contemplar parcela de plano econômico. descumprimento de determinações corretivas. audiência. esclarecimentos suficientes para atestar o integral cumprimento da deliberação monitorada. arquivamento.

APOSENTADORIA (APOS)

Secretaria de Fiscalização de Integridade de Atos e Pagamentos de Pessoal e de Benefícios Sociais (Sefip).

Cuidam os autos de monitoramento do Acórdão 2825/2014-TCU-Primeira Câmara, que considerou ilegal o ato de aposentadoria de Antônio Soares Rodrigues, emitido pela Fundação Universidade Federal do Acre, em decorrência da inclusão de parcela judicial irregular relativa a plano econômico, com determinação para suspensão dos pagamentos indevidos e o registro de novo ato livre da impropriedade identificada.
2.	Inicialmente, a unidade jurisdicionada informou que haveria decisão judicial liminar exarada nos autos do Mandado de Segurança 30.815, em trâmite no Supremo Tribunal Federal, que impediria a exclusão da vantagem.
3.	Na sequência do monitoramento, a unidade técnica encaminhou ofício à entidade solicitando esclarecimentos sobre as providências adotadas com vistas ao ressarcimento ao erário dos valores indevidamente recebidos a título da parcela de plano econômico desde a ciência do Acórdão 2825/2014-TCU-Primeira Câmara, tendo em vista a denegação de segurança no âmbito do MS 30.815, em decisão já transitada em julgado. Também foi solicitado o encaminhamento de novo ato livre da irregularidade para apreciação pelo TCU.
4.	A secretaria verificou que um novo ato foi devidamente encaminhado. No entanto, diante da ausência de resposta relativa às providências adotadas em relação ao ressarcimento, foi realizada audiência da responsável para que apresentasse suas razões de justificativa quanto ao descumprimento da deliberação.
5.	Até o momento da instrução dos autos pela secretaria, não havia registro de resposta pela responsável, razão pela qual a proposta é que lhe seja aplicada multa e que seja reiterado o pedido de esclarecimentos sobre as medidas adotadas pela unidade jurisdicionada.
6.	No mérito, verifico que há fato novo que conduz a desfecho diverso do sugerido pela secretaria. É que, após a fase de instrução processual, foram encaminhados esclarecimentos pela unidade jurisdicionada que dão conta de que, nos termos do art. 46, § 1º, da Lei 8.112/1990, a reposição ao erário dos valores pagos indevidamente teve início na folha de setembro/2020, no valor de R$ 363,24, até atingir ao montante de R$ 38.333,93 (peça 31) .
7.	Nesse cenário, considerando o total cumprimento do Acórdão 2825/2014-TCU-Primeira Câmara, os autos podem ser arquivados.
	Ante o exposto, voto por que o Tribunal adote a deliberação que ora submeto à apreciação deste Colegiado.
	
TCU, Sala das Sessões Ministro Luciano Brandão Alves de Souza, em 9 de agosto de 2022.
Ministro BRUNO DANTAS
Relator